臺灣高雄地方法院民事判決　　　　　　　94年度家訴字第77號
原　　　告　丙○○
被　　　告　甲○○
上當事人間協同辦理更改子女姓氏事件，本院於民國94年6月1日
言詞辯論終結：
  主  文
原告之訴駁回。
訴訟費用由原告負擔。
  事實及理由
一、原告主張：兩造原為夫妻，已於民國89年2 月14日協議離婚
    。兩造離婚前，原告因鑑於養父母生前未生育或收養其他子
    女，為傳承養父母香火並祭祀「張」氏祖先，乃徵得被告同
    意，雙方於88年11月20日書立協議書，約定將兩造所生已成
    年之次子乙○○（60年11月20日生）之姓氏改從原告之張姓
    ，並經次子乙○○本人同意。詎事後至戶政機關辦理變更姓
    氏登記，竟遭戶政機關以乙○○已成年為由拒絕辦理，致無
    法依協議內容辦理更改乙○○之姓氏登記，爰依民法第1059
    條第1 項規定，訴請判決被告應協同原告至戶政事務所辦理
    兩造所生之子乙○○之「周」姓更改從原告之「張」姓。
二、被告到庭對原告之主張不爭執，並同意原告請求。
三、經查，原告上開主張，業據其提出兩造戶籍謄本及協議書各
    1 份為證，且經被告到庭坦承上情，固堪信為真實。惟按民
    法第1059條第1 項有關：「子女從父姓。但母無兄弟，約定
    其子女從母姓者，從其約定。」之規定，雖未無明文規定父
    母約定子女從母姓之時期，然最遲應於申請子女出生登記時
    約定之，蓋依戶籍法第14條規定，出生應為出生之登記，而
    為出生登記時，自當應登記該子女之姓名，又子女之姓氏一
    旦登記，原則上不得任意更改，須有法定原因，如被認領、
    被收養、終止收養或其他依法改姓之情形，始得申請改姓，
    此觀姓名條例第6 條規定可明（臺灣高等法院85年度家上字
    第150 號裁判要旨亦採此見解可供參考）。另由74年修正公
    佈之民法親屬編施行法第8 條第2 項規定：「民法親屬編修
    正前結婚，並有修正之民法1059條第1 項但書之約定而從母
    姓者，得於修正後1 年內，聲請改姓母姓。但子女已成年或
    已結婚者，不此此限。」，亦可明悉前揭民法1059條第1項
    關於約定子女從母姓之規定，於子女已成年或已結婚者，更
    無適用餘地，殆無疑義。據此，本件兩造雖於88年11月20日
    協議約定次子乙○○改從母姓，然乙○○乃係於60年6 月24
    日出生，並已於85年11月13日與訴外人陳雅惠結婚，此有戶
    籍謄本在卷可稽，兩造於乙○○為出生登記後，乃至成年且
    結婚後，始約定將乙○○之姓氏改從母姓，顯然與前揭民法
    第1059條第1 項之規定不合，原告自不得據此訴請更改其子
    乙○○姓氏，洵堪認定。
四、從而，兩造約定子女從母姓之協議，既與民法第1059條第1
    項規定不合，縱被告同意原告請求，本院亦不得違法判決，
    故原告之訴，無理由，應予駁回。
五、據上論結：本件原告之訴為無理由，依民事訴訟法第78條，
    判決如主文。
中　　華　　民　　國　　94　　年　　6 　　月　　15　　日
                  家事法庭法　    官 陳淑卿
上正本證明與原本無異。
如不服本判決，應於送達後20日內，向本院提出上訴狀並表明上
訴理由，如於本判決宣示後送達前提起上訴者，應於判決送達後
10日內補提上訴理由書（須附繕本）。
中　　華　　民　　國　　94　　年　　6 　　月　　15　　日
                          書記官　王少玲
